ACORDAO-COMPLETO-2370209

ACÓRDÃO 8804/2019 ATA 31/2019 - PRIMEIRA CÂMARA

VISTOS, relatados e discutidos estes autos de pedidos de reexame interpostos contra o Acórdão 1443/2019-TCU-Primeira Câmara, por meio do qual foram consideradas ilegais as aposentadorias dos recorrentes,
ACORDAM os Ministros do Tribunal de Contas da União, reunidos em sessão da Primeira Câmara, diante das razões expostas pelo relator e com fundamento nos arts. 33 e 48 da Lei 8.443/1992, em:
9.1. conhecer dos pedidos de reexame interpostos para, no mérito, negar a eles provimento;
9.2. dar ciência do inteiro teor desta deliberação aos recorrentes.

PESSOAL. APOSENTADORIA. PEDIDO DE REEXAME CONTRA DECISÃO QUE CONSIDEROU ILEGAIS APOSENTADORIAS COM A PARCELA ALUSIVA AO PERCENTUAL DE 3,17%.

Primeira Câmara

Universidade Federal do Rio Grande do Norte.

3. Interessados/Responsáveis/Recorrentes:
3.1. Recorrentes: Roberto Hugo Bielschowsky (XXX.102.707-XX); Ronaldo Alves do Amaral (XXX.477.814-XX).

13.1. Ministros presentes: Walton Alencar Rodrigues (Presidente), Benjamin Zymler (Relator) e Bruno Dantas.
13.2. Ministro-Substituto convocado: Augusto Sherman Cavalcanti.

BENJAMIN ZYMLER

Ministro Walton Alencar Rodrigues.

Adoto como relatório a bem-lançada instrução a cargo da Secretaria de Recursos (Serur) , com a qual manifestou sua anuência o representante do Ministério Público junto ao Tribunal de Contas da União (MPTCU) :
INTRODUÇÃO
Trata-se de pedido de reexame interposto pelos Srs. Roberto Hugo Bielschowsky e Ronaldo Alves do Amaral, ex-servidores da Universidade Federal do Rio Grande do Norte, contra o Acórdão 1443/2019-TCU-Primeira Câmara (peça 10) , que julgou ilegais seus atos de aposentadoria.
1.1. A deliberação recorrida apresenta o seguinte teor:
Os Ministros do Tribunal de Contas da União ACORDAM, por unanimidade, com fundamento no art. 71, incisos III e IX, da Constituição Federal de 1988, c/c os arts. 1º, inciso V, 39, inciso II, e 45, caput, da Lei 8.443/1992, e ainda com os arts. 143, inciso II, parte final, 260, § 1º, e 262, caput e § 2º, do Regimento Interno/TCU, bem assim com as Súmulas/TCU 276 e 279, em:
considerar ilegais os atos de concessão de aposentadoria a Roberto Hugo Bielschowsky, Ronaldo Alves do Amaral, Rosangela Francischini, Ruth Regina Melo de Lima e Sandra Maria Borba Pereira e negar os seus registros, em decorrência da inclusão de parcela judicial de 3,17%, na base de cálculo dos proventos;
dispensar a devolução dos valores indevidamente recebidos de boa-fé pelos interessados, nos termos do Enunciado 106 da Súmula desta Corte; 
fazer as determinações especificadas nos subitens 1.7 e 1.8.
1. Processo TC-Processo 033.226/2018-0 (APOSENTADORIA) 
	1.1. Interessados: Roberto Hugo Bielschowsky (XXX.102.707-XX) ; Ronaldo Alves do Amaral (XXX.477.814-XX) ; Rosangela Francischini (XXX.798.458-XX) ; Ruth Regina Melo de Lima (XXX.888.044-XX) ; Sandra Maria Borba Pereira (XXX.846.294-XX) 
	1.2. Órgão/Entidade: Universidade Federal do Rio Grande do Norte
	1.3. Relator: Ministro Walton Alencar Rodrigues
	1.4. Representante do Ministério Público: Procuradora-Geral Cristina Machado da Costa e Silva
	1.5. Unidade Técnica: Secretaria de Fiscalização de Pessoal (SEFIP) .
	1.6. Representação legal: não há.
1.7. Determinar à Universidade Federal do Rio Grande do Norte que:
1.7.1. faça cessar os pagamentos decorrentes dos atos impugnados, comunicando ao TCU, no prazo de 15 (quinze) dias, as providências adotadas, nos termos dos arts. 261 e 262, caput, do Regimento Interno do TCU, 8º, caput, da Resolução - TCU 206/2007 e 15, caput, da Instrução Normativa - TCU 55/2007;
	1.7.2. emita novos atos, livres da irregularidade apontada, submetendo-os ao TCU, pelo Sistema de Apreciação e Registro de Atos de Admissão e Concessões (Sisac) , no prazo de 30 (trinta) dias, nos termos dos arts. 262, § 2º, do Regimento Interno do TCU, e 15, § 1º, da Instrução Normativa - TCU 55/2007;
	1.7.3. informe aos interessados o teor da presente deliberação, esclarecendo-lhes que, no caso de não provimento de recurso eventualmente interposto, deverão ser repostos os valores recebidos após a ciência do acórdão pelo órgão de origem;
	1.7.4. no prazo de 30 (trinta) dias, contados da ciência da decisão, envie a este Tribunal documento comprobatório de que os interessados cujos atos foram impugnados estão cientes da presente deliberação;
	1.8. Determinar à Sefip que monitore o cumprimento das determinações supramencionadas (grifos acrescidos) .
HISTÓRICO 
Trata-se dos processos de aposentadorias dos recorrentes, que foram julgados ilegais, em razão da inclusão, nos proventos, de parcela judicial relativa à defasagem da URV (3,17%) .
ADMISSIBILIDADE
Reiteram-se os exames preliminares de admissibilidade efetuados por esta Secretaria (peças 17 e 18) , no sentido de que os presentes pedidos de reexame devem ser conhecidos, nos termos do art. 48 da Lei 8.443/1992, c/c os artigos 285 e 286, parágrafo único, do RI/TCU, suspendendo-se os efeitos da alínea 'a' e dos subitens 1.7.1 e 1.7.2 do Acórdão 1443/2019-TCU-Primeira Câmara, em relação aos recorrentes. Observa-se que o Excelentíssimo Senhor Ministro Benjamin Zymler, mediante despacho de peça 21, concordou com esta unidade técnica.
EXAME DE MÉRITO
Delimitação
Constitui objeto do presente recurso definir se:
houve violação à coisa julgada;
houve ofensa ao princípio da irrepetibilidade de alimentos.
5. Da violação à coisa julgada
5.1.	Defende-se o pagamento, de forma destacada, do percentual de 3,17% (URV) , nos proventos dos recorrentes, com base nos seguintes argumentos:
5.2.	Torna-se clarividente a inviolabilidade da coisa julgada, sendo esta um ato acabado por excelência, destacando-se que o único caminho admitido para obtenção de sua relativização é através de ação rescisória, procedimento autônomo que não foi adotado pela Administração Pública que, apenas pautando-se em decisão do TCU, busca cessar o pagamento de vantagem concedida mediante processo judicial que já transitou em julgado. Configura-se, pois, flagrante violação da coisa julgada no caso concreto e, por via reflexa, ao estatuído no Texto Magno.
	Análise:
5.3.	Acerca da vantagem 3,17%, convém fazer uma breve retrospectiva da situação. Anota-se que tal percentual consiste em diferença decorrente da aplicação errônea dos critérios de revisão dos vencimentos dos servidores públicos estabelecidos nos arts. 28 e 29 da Lei 8.880/1994 (que estabeleceu a Unidade Real de Valor - URV) . A Portaria Interministerial 26, de 20/1/1995, divulgou o reajuste dos vencimentos fixando-os em 22,07%, embora o correto, segundo o critério definido naqueles dispositivos legais, fosse 25,24%. Restou, portanto, o resíduo de 3,17% que, em um primeiro momento, foi buscado pelos servidores públicos junto ao Poder Judiciário. 
5.4.	Com o advento da Medida Provisória 2225-45, de 4/9/2001, o Poder Executivo estendeu a todos os servidores públicos aquele percentual de reajuste, tendo estabelecido que seu pagamento somente seria devido até a data de reorganização ou reestruturação de cargos e carreiras.
5.5.	Vê-se, portanto, que com o advento da Medida Provisória 2225-45, os efeitos de eventual sentença judicial deveriam ter cessado. A manutenção do reajuste de 3,17% obtido pela via judicial, cumulativamente com o reajuste concedido pela MP 2225-45, era imprópria, uma vez que se tratavam da mesma vantagem.
5.6.	Conforme frisou o relator do Acórdão 213/2012-TCU-Segunda Câmara: 
É entendimento pacífico desta Corte que os pagamentos dos percentuais relativos a planos econômicos, a exemplo da denominada URV (3,17%) , não se incorporam aos salários em caráter permanente, pois têm natureza de antecipação salarial, sendo devidos somente até a reposição das perdas salariais havidas no ano anterior, o que ocorre na primeira data-base posterior ao gatilho, conforme o Enunciado nº 322 do Tribunal Superior do Trabalho (TST) .
5.7.	O voto condutor do Acórdão 6739/2010-TCU-Primeira Câmara discutiu exaustivamente os efeitos temporais do direito adquirido e da coisa julgada. Nesse sentido, assinalou que 'a coisa julgada é limitada pela situação jurídica sob cuja órbita se configurou'.
5.8.	Veja-se, nessa linha, excerto do acórdão proferido pelo Supremo Tribunal Federal nos autos do RE 241884/ES:
É firme a jurisprudência do STF no sentido de que a garantia do direito adquirido não impede a modificação para o futuro do regime de vencimentos do servidor público. Assim, e desde que não implique diminuição no quantum percebido pelo servidor, é perfeitamente possível a modificação no critério de cálculo de sua remuneração. (destaque acrescido) 
5.9.	Também o Superior Tribunal de Justiça, ao se manifestar sobre o Mandado de Segurança 13721/DF, assim expressou:
Mandado de segurança. Ato coator praticado pelo Conselho da Justiça Federal. Servidores Públicos. Obtenção, mediante ação transitada em julgado em 1993, do reconhecimento do direito à correção monetária de 26,05% sobre sua remuneração mensal (URP) . Posterior aprovação, mediante as Leis nº s 9.421/96, 10.745/02 e 11.416/2006, de Planos de Cargos e Salários, com reestruturação das carreiras do Poder Judiciário. Determinação, pelo CNJ, da absorção paulatina das diferenças de correção monetária, culminando com a equalização dos vencimentos. Alegação de ofensa à coisa julgada. Inexistência.
- A coisa julgada que assegura vantagens funcionais se perfectibiliza à vista da lei vigente à data da sentença. Alterada a lei, e fixados novos vencimentos, o funcionário só tem direito a sua irredutibilidade, de modo que, se for o caso, perceberá como vantagem pessoal a parcela suprimida. Precedente.
Segurança denegada. (destacamos) 
5.10.	A supressão do pagamento da parcela de 3,17% a partir da edição da MP 2225-45 não caracteriza, portanto, o desrespeito à coisa julgada, mas mera equalização dos vencimentos em face de um panorama jurídico posterior, conforme entendimento externado por ocasião da prolação do Acórdão 5184/2013-TCU-Segunda Câmara. A propósito, cabe trazer o seguinte excerto do Voto condutor da referida deliberação:
10. De fato, com a edição da MP 2.225-45/2001, os vencimentos dos servidores do Poder Executivo - aí incluídos, evidentemente, os servidores da UFSC - foram majorados de modo a abarcar o pagamento da URV de 3,17%, tendo havido, inclusive, reparação de atrasados. Em função disso, o Ministério do Planejamento, no intuito de evitar pagamentos em duplicidade, orientou os órgãos e entidades do Sipec (Sistema de Pessoal Civil do Poder Executivo) a suprimirem os lançamentos destacados da URV, efetuados em rubricas específicas, criadas com o propósito de dar cumprimento a decisões judiciais.
11. Essa orientação do Ministério, conquanto juridicamente inatacável e insuscetível de produzir qualquer tipo de redução salarial, ensejou a reclamação dos servidores. Para esclarecer o ponto, bastava à UFSC informar ao Juízo que não houve supressão da URV, mas tão somente modificação na sua forma de pagamento: em vez de rubrica específica, destacada, a vantagem passou a compor os vencimentos ordinários do funcionalismo, reajustados que foram no respectivo percentual.
12. Não o fazendo, em que pese instada a tanto, a Universidade deu a entender à Justiça que realmente havia suprimido o pagamento dos 3,17%, descumprindo a decisão transitada em julgado. [...] 
13. É de se ver, contudo, que a inépcia da defesa da UFSC não ocasionou - com o advento da nova deliberação judicial - a ampliação dos direitos anteriormente auferidos pelos reclamantes, nem a alteração da natureza jurídica da parcela adicionada aos seus rendimentos. Assim, os pagamentos em duplicidade da URV, que perduram há cerca de onze anos, jamais possuíram suporte jurídico idôneo, sendo, antes, fruto exclusivo da maneira negligente com que o assunto tem sido tratado, em todo esse tempo, pelos prepostos da Administração. (destacamos e sublinhamos) 
5.11.	Convém reproduzir também excerto do Voto que embasa o Acórdão 2870/2013-TCU-Primeira Câmara: 
12. Ao realizar-se o cotejo entre o teor da MP nº 2.225-45/2001 e os termos da decisão judicial, verifica-se que o fato gerador dos reajustes discutidos nos dois instrumentos (judicial e administrativo) é o mesmo. Pode-se afirmar, assim, que, na prática, a efetividade da decisão judicial deveria ter se restringido ao pagamento dos retroativos, já que a incorporação do percentual de reajuste pretendido já havia ocorrido por meio da MP nº 2.225-45/2001. Frise-se, mais uma vez, que a sentença foi proferida em 1999 e o reajuste foi incorporado administrativamente aos vencimentos dos servidores em 1/1/2002, conforme disposto no art. 9º da referida MP.
13. Ademais, a Medida Provisória nº 2.225-45/2001, em seu art. 10, dispõe de forma clara que na hipótese de reorganização ou reestruturação de cargos e carreiras o reajuste de que trata o art. 8º somente será devido até a data da vigência da reorganização ou reestruturação efetivada.
14. Tem-se, assim, que o reajuste concedido judicialmente tem o mesmo fato gerador que aquele concedido na MP nº 2.225-45/2001, não podendo haver, deste modo, o pagamento da referida vantagem em duplicidade. Além disso, deve ser levado em consideração o art. 10 da referida medida provisória, segundo o qual o reajuste seria devido apenas até a data de uma possível reorganização ou reestruturação de cargos e carreiras. Dessa forma, não há como se considerar legal a manutenção da referida parcela até os dias atuais, notadamente quando se sabe que, no caso concreto, houve a reestruturação e/ou reorganização das carreiras ocupadas pelos interessados.
15. Outro não tem sido o entendimento do Superior Tribunal de Justiça, que tratou dos arts. 8º ao 10 da MP nº 2.225-45/2001 em recentes julgados, assim ementados:
'ADMINISTRATIVO. AGRAVO REGIMENTAL EM RECURSO ESPECIAL. REAJUSTE DE 3,17%. ART. 10 DA MP 2.225-45/01. LIMITAÇÃO. REESTRUTURAÇÃO E REORGANIZAÇÃO DE CARREIRA. AGRAVO REGIMENTAL DESPROVIDO.
1.[...].
2. É pacífica a jurisprudência desta Corte de que o art. 10 da Medida Provisória 2.225-45/01 apenas determinou que a implantação do reajuste de 3,17%, devido aos servidores públicos civis do Poder Executivo Federal, deverá ser considerada pelo legislador federal quando operar reestruturação ou reorganizar carreiras. Precedentes.
3.[...].
4. A MP 2.225/2001 foi editada com o fito de que fosse estendido a todos os servidores públicos federais o reajuste de 3,17% devido por força da Lei 8.880/94. Nada mais fez, portanto, do que reconhecer e amparar um prévio e legítimo interesse dos servidores, assim como em alguns casos o fizeram eventuais sentenças favoráveis a estes. A inobservância da MP implicaria o pagamento em duplicidade da verba, que em alguns casos já estaria incorporada à remuneração do servidor e determinada por decisão judicial. Não se trata, portanto, de ofensa à coisa julgada, mas do reconhecimento por duas vias diferentes - a MP em geral e as decisões judiciais em casos específicos - de um mesmo direito.
5. Agravo Regimental desprovido.' (AgRg no REsp 976764 / PR, Relator: Ministro Napoleão Nunes Maia Filho, Órgão Julgador: Quinta Turma, DJe 01/12/2008) 
'ADMINISTRATIVO. AGRAVO REGIMENTAL NO RECURSO ESPECIAL. SERVIDOR PÚBLICO FEDERAL. RESÍDUO DE 3,17%. LIMITAÇÃO. REESTRUTURAÇÃO OU REORGANIZAÇÃO DE CARREIRA. PRECEDENTES. AGRAVO IMPROVIDO.
O Superior Tribunal de Justiça tem limitado os efeitos patrimoniais da concessão do resíduo de 3,17% (três vírgula dezessete por cento) a 1º/1/02, em relação aos servidores públicos civis em geral, ou à data em que se deu a reestruturação ou reorganização de cargos e carreiras, conforme o caso, segundo os arts. 9º e 10 da MP 2.225-45/01. Agravo regimental improvido.' (AgRg no REsp. 865.392/SC, Rel. Min. Arnaldo Esteves Lima, DJU 14.05.2007) .
'EMBARGOS DE DECLARAÇÃO RECEBIDOS COMO AGRAVO REGIMENTAL. SERVIDOR PÚBLICO. REAJUSTE DE 3,17%. COISA JULGADA. FATO SUPERVENIENTE. ALEGAÇÃO EM SEDE DE EMBARGOS À EXECUÇÃO. POSSIBILIDADE. ART. 741, INCISO VI, DO CÓDIGO DE PROCESSO CIVIL. EMBARGOS À EXECUÇÃO. LIMITAÇÃO TEMPORAL. ART. 10 DA MEDIDA PROVISÓRIA N.º 2.225/2001. REESTRUTURAÇÃO OU REORGANIZAÇÃO DA CARREIRA. LEI N.º 9.654/98.
1. Publicada após a prolação da sentença, bem como após a interposição da apelação da União no processo de conhecimento, a Medida Provisória n.º 2.225-45/2001 configura-se fato superveniente capaz de ser alegado na via dos embargos à execução, sem que tal proceder implique ofensa à coisa julgada.
2. A orientação firmada no âmbito deste Tribunal é no sentido da possibilidade de aplicação da limitação prevista no art. 10 da Medida Provisória n.º 2.225-45/2001.
3. Embargos de declaração recebidos como agravo regimental, ao qual se nega provimento.' (AgRg no REsp. 990.483/PR, Rel. Min. Laurita Vaz, DJe 07/04/2008) .
'RECURSO ESPECIAL. ADMINISTRATIVO E PROCESSO CIVIL. REAJUSTE DE 3, 17%. MP 2.225-45/2001. REESTRUTURAÇÃO DA CARREIRA PROVADA. LIMITAÇÃO CONCEDIDA. COISA JULGADA. AUSÊNCIA DE VIOLAÇÃO.
1. Esta Corte tem entendido que, para o reconhecimento da limitação do reajuste de 3,17%, é imperioso que a parte demonstre que efetivamente houve reestruturação da carreira, de modo a fazer incidir o art. 10 da MP nº 2.225/01. Portanto, se restou provada a reestruturação, não há como deixar de reconhecer o limite temporal para a concessão do reajuste.
2. Não ofende a coisa julgada a aplicação, em embargos à execução, da MP nº 2.225/01, que, por inexistir no ordenamento jurídico quando do processo de conhecimento, somente naquela fase pôde ser suscitada.
3. Agravo regimental improvido.' (AgRg no REsp. 941.586/PR, Rel. Min. Maria Thereza de Assis Moura, DJU 10/12/2007) .
16. Mostra-se manifesta, deste modo, a ilegitimidade do pagamento da parcela referente aos 3,17% na forma que vem sendo paga pela unidade jurisdicionada, até porque, mesmo havendo decisão judicial no sentido de que deveria ser mantido o pagamento após o advento da MP nº 2.225-45/2001, conforme sustentado pela defesa apresentada pelos servidores, é certo que a referida vantagem deveria ter sido absorvida pelos planos de carreira supervenientes à decisão judicial, seja por força do artigo 10 da referida medida provisória, seja por força da sistemática adotada por esta Corte de Contas por meio do Acórdão 2161/2005-TCU-Plenário. (destacamos) 
5.12.	Não se poderia deixar, ainda, de registrar o seguinte excerto do Voto condutor do Acórdão 3006/2013-TCU-Segunda Câmara:
[...] entendo que planos de carreira editados posteriores àquela manifestação - à guisa de exemplo, cito a Lei 11.784/2008 -, autorizaram a absorção da parcela. 
A perda remuneratória reposta por meio da concessão desse percentual ocorreu no ano de 1995. Alterações incorridas na estrutura remuneratória afetam, sim, o direito à manutenção da vantagem. Havendo alteração na situação jurídica com base na qual foi proferida a sentença, afasta-se a incidência da coisa julgada, ex vi do art. 471 do Código de Processo Civil.
Nesse sentido, foi o entendimento do próprio TRF da 4ª Região:
'De outro lado, tampouco a coisa julgada formada no Mandado de Segurança nº 2001.71.01.001282-2 tem o alcance pretendido pela apelante, uma vez que o vínculo funcional entre os servidores e o Poder Público configura relação jurídica continuativa, se lhe aplicando as disposições dos arts. 468 do CPC e 471, I, do Código de Processo Civil:
Art. 468. A sentença, que julgar total ou parcialmente a lide, tem força de lei nos limites da lide e das questões decididas.
 (...) 
Art. 471. Nenhum juiz decidirá novamente as questões já decididas, relativas à mesma lide, salvo:
I - se, tratando-se de relação jurídica continuativa, sobreveio modificação no estado de fato ou de direito; caso em que poderá a parte pedir a revisão do que foi estatuído na sentença.
No caso, noticiada a ocorrência de reestruturações na carreira da autora, houve alteração fundamental na relação jurídica existente entre a autora e a Administração, a afastar a observância da coisa julgada.' (Decisão monocrática da Desembargadora Federal Maria Lúcia Luz Leiria na Apelação/Reexame necessário no processo 5002751-11.2010.404.7101, em 6.2.2012, Terceira Turma) .
Portanto, uma vez verificado que os fundamentos que amparavam o pagamento não mais remanescem, deve-se proceder à retirada da parcela, sob pena de enriquecimento sem causa dos servidores.
Assim, não há erro na determinação efetuada à UFSC para que proceda à absorção da rubrica relativa ao percentual de 3,17%, uma vez que houve alterações da estrutura remuneratória na qual foi apurada a perda em questão. Essas alterações são posteriores à decisão judicial que autorizou a incorporação da vantagem. (destacamos e sublinhamos) 
5.13.	Extrai-se dos excertos reproduzidos que não subsiste mais o pagamento, de forma destacada, da parcela relativa ao percentual de 3,17%, ainda que seja convertida em VPNI, sob o pretexto de estar dando cumprimento decisão judicial, pois caracteriza duplicidade de pagamento, visto que o referido percentual faz parte da composição dos vencimentos de todo o funcionalismo desde a edição da MP 2.225-45/2001, inclusive dos servidores da Universidade Federal do Rio Grande do Norte, sejam ativos, sejam inativos. 
5.14.	Portanto, não há que falar em ofensa à coisa julgada, tendo em vista que as circunstâncias de fato e de direito mudaram após a prolação da decisão judicial, sendo que a vantagem, que está sendo paga de forma destacável, já foi, inclusive, absorvida - na sistemática estabelecida pelo Acórdão 2161/2005-TCU-Plenário, com as observações dispostas no Acórdão 269/2012-TCU-Plenário -, há tempos pelos aumentos reais que tiveram os servidores após a prolação da sentença, com bem apontado nos referidos julgados do Tribunal.
5.15.	Com essa mesma orientação, registra-se a recente decisão do STF no RE 561.836, com repercussão geral reconhecida, onde se discutiu sobre incorporação de diferenças de URV. Na oportunidade decidiu a egrégia Suprema Corte que 'o percentual de correção apurado nos casos de erro de conversão deixa de ser aplicado a partir do momento em que houver reestruturação da remuneração da carreira dos servidores eventualmente prejudicados' (http://www.stf.jus.br/portal/processo/verProcessoAndamento.asp?incidente=2554015, acessado em 5/2/2014) .
5.16.	Neste sentido, ainda, o TCU prolatou o Acórdão 8489/2013-TCU-Primeira Câmara, que julgou Pedido de Reexame de ex-servidor da UFSC, em que o Exmo. Ministro-Relator Walton Alencar Rodrigues discorreu minuciosamente sobre o assunto, conforme excerto:
II
Obviamente, não cabe ao TCU discutir ou desconstituir decisões judiciais transitadas em julgado. Não pode o TCU negar a força da decisão judicial, por discordar de seus fundamentos e, muito menos, determinar o descumprimento da sentença, ainda que flagrantemente ilegal, injusta e incorreta.
 (...) 
Não obstante, uma coisa é a lei posterior intentar desconstituir a coisa julgada para reger os fatos e as questões examinadas na ação judicial. Outra, absolutamente diversa, é a lei posterior - que haja alterado (ou, até mesmo, revogado) prescrições normativas aplicadas, jurisdicionalmente, na resolução do litígio - vir a reger as situações de fato e de direito, ocorridas após o litígio e, por óbvio, não alcançadas pela coisa julgada.
Não há afronta à coisa julgada no cumprimento de lei nova, aplicável apenas a fatos posteriores aos apreciados na ação judicial. A lei nova não retroage para modificar os efeitos que a sentença possa ter produzido sobre fatos anteriores à inovação legislativa. Os atos passados continuam regidos pela norma dada pelo provimento judicial. 
O acórdão proferido no âmbito do processo judicial, que transitou em julgado, permanece existindo e não pode ser desconstituído, nem a decisão prolatada pode ter seu mérito rediscutido em qualquer outra ação. 
Tanto permanece a coisa julgada que restaria plenamente caracterizada sua violação caso lei nova fosse editada para retroagir e dispor de forma contrária ao decidido na ação em relação aos fatos nela apreciados.
 (...) 
Reproduzida na íntegra a lição, verifica-se que Liebman afirma que a imutabilidade dos efeitos da sentença está vinculada à situação existente ao tempo em que a decisão foi prolatada, de modo que fatos supervenientes não estão com seus efeitos obstados pela sentença que lhes é anterior.
Basta ver que sentença judicial transitada em julgado determinando o pagamento de dada vantagem trabalhista deixa de produzir seus efeitos tão logo o contrato seja extinto, por exemplo, em razão de demissão. Apesar do trânsito em julgado, não está mais o empregador obrigado a pagar a vantagem a que foi condenado em sentença para quem já não é seu empregado. A extinção da relação de trabalho tem como consequência direta e automática a cessação dos efeitos da condenação.
 (...) 
Uma vez que a imutabilidade do dispositivo da decisão transitada em julgada somente opera nos limites da lide apreciada, não alcançando fatos e leis não existentes à época do julgamento, a coisa julgada referida neste processo não constituiu óbice algum para que os responsáveis dessem fiel cumprimento às leis supervenientes, em especial os planos de carreira que vieram a ser editados.
Não está o TCU a desconstituir a coisa julgada, pois não se pretende modificar nenhuma situação alcançada pela decisão judicial proferida. Tampouco está o TCU a suspender pagamentos assegurados por sentença transitada em julgado, por não haver qualquer sentença transitada em julgado amparando os pagamentos realizados em desacordo as leis que regem a matéria.
Na essência, reconhece o STF a limitação temporal da eficácia da coisa julgada frente à alteração de regime jurídico. Não havendo desrespeito à garantia da irredutibilidade de vencimentos, a coisa julgada não constituiu óbice à alteração do regime jurídico, sob pena de configurar direito adquirido a regime jurídico, o que sempre foi repelido tanto pela doutrina como pela jurisprudência.
Segundo pacífica jurisprudência do Supremo Tribunal Federal, a alteração de regime jurídico não enseja ofensa a direito adquirido, por não haver direito adquirido a regime jurídico. Essa orientação tem sido aplicada também em relação à coisa julgada, uma vez que esta nada mais é que uma das causas ou fontes geradoras do direito adquirido. 
A Constituição Federal não confere à coisa julgada proteção maior do que a que confere ao direito adquirido.  Ambos estão amparados por um mesmo regime de proteção que os resguarda dos efeitos da legislação superveniente que não os poderá prejudicar.
Essa proteção constitucional encontra limites na conhecida fórmula, tantas vezes reiterada pelo STF, no sentido de que não há direito adquirido a regime jurídico. Seja qual for a forma de aquisição desse direito, se decorrente de ato jurídico perfeito, de situação definitivamente constituída ou de coisa julgada, não são eles aptos a impedir os efeitos da modificação superveniente do regime jurídico.
 (...) 
III
Idêntica situação encontra-se nestes autos. 
Não há nas decisões transitadas em julgado qualquer determinação para que essas parcelas - de natureza de antecipação de reajuste - não sejam absorvidas por aumentos e planos de carreira instituídos por leis posteriores. Não há falar em direito adquirido ou de coisa julgada a impedir a aplicação do novo regime, com a absorção das parcelas de antecipação de reajustes.
5.17.	Nessa ordem de ideias, ganha corpo óbice intransponível ao acolhimento do argumento apresentado.
6. Do caráter alimentar da aposentadoria
6.1.	Os recorrentes aduzem que, devido ao caráter alimentar da aposentadoria, deve ser aplicado o princípio da irrepetibilidade dos alimentos, com base no seguinte argumento:
6.2.	É de se assinalar que o acréscimo então recebido pelos recorrentes constitui parcela de caráter alimentar, inexistindo acúmulo a ser restituído, pois que direcionado o mesmo à sobrevivência cotidiana dos seus beneficiários e de suas famílias, devendo ser aplicado o princípio da irrepetibilidade dos alimentos.
Análise:
6.3.	Quanto à boa-fé dos recorrentes, tenha-se presente que foram consideradas ao se dispensar a devolução dos valores indevidamente recebidos, nos termos da alínea 'b' do acórdão recorrido.
6.4.	É sobremodo importante ressaltar que este Tribunal tem o poder/dever de apreciar, para fins de registro, os atos de aposentadoria na esfera federal, nos termos do art. 71 da Lei Maior. Esta prerrogativa não pode ser infirmada pela sobreposição do caráter alimentar e da dignidade da pessoa humana.
6.5.	Quanto ao argumento de violação ao princípio da dignidade da pessoa humana, cumpre observar que este Tribunal deve observar o princípio da legalidade. 
6.6.	Nesse quadro, é de se reconhecer que a aposentadoria tem caráter alimentar. No entanto, não se pode relegar ao oblívio a lição de Hely Lopes Meirelles:
Na Administração Pública não há liberdade nem vontade pessoal. Enquanto na administração particular é lícito fazer tudo que a lei não proíbe, na Administração Pública só é permitido fazer o que a lei autoriza. A lei para o particular significa 'pode fazer assim'; para o administrador público significa 'deve fazer assim' (in Direito Administrativo Brasileiro, 33ª ed., São Paulo: Malheiros Editores, 2007, p. 87-88) .
6.7.	Nessa ordem de ideias, observada a violação ao princípio da legalidade no ato de aposentadoria em reexame, este Tribunal deverá manter o julgamento pela ilegalidade, apesar do princípio da dignidade da pessoa humana.
6.8.	No que tange a uma possível violação ao princípio da irredutibilidade salarial, destaca-se, ainda, que, de acordo com o e. STF, não há óbice à redução de proventos caso alguma parcela/vantagem esteja sendo paga ao arrepio da lei, nos termos do entendimento proferido no âmbito do MS 25.552, de relatoria da Ministra Cármen Lúcia, verbis: 
EMENTA: MANDADO DE SEGURANÇA. ATO DO TRIBUNAL DE CONTAS DA UNIÃO. APOSENTADORIA DE MAGISTRADO.[...]. DECADÊNCIA ADMINISTRATIVA E OFENSA AO PRINCÍPIO DA IRREDUTIBILIDADE DE SALÁRIOS NÃO CONFIGURADAS. [...]3. O Supremo Tribunal Federal pacificou entendimento de que, sendo a aposentadoria ato complexo, que só se aperfeiçoa com o registro no Tribunal de Contas da União, o prazo decadencial da Lei n. 9.784/99 tem início a partir de sua publicação. Aposentadoria do Impetrante não registrada: inocorrência da decadência administrativa. 4. A redução de proventos de aposentadoria, quando concedida em desacordo com a lei, não ofende o princípio da irredutibilidade de vencimentos. Precedentes. 5. Segurança denegada (grifos acrescidos) .
6.9.	Por conseguinte, opina-se pela rejeição dos argumentos apresentados pelos recorrentes.
CONCLUSÃO
7.	Da análise anterior, conclui-se que:
não houve violação à coisa julgada;
não houve ofensa ao princípio da irrepetibilidade de alimentos.
7.1.	Com base nessas conclusões, é de se propor a negativa de provimento dos presentes recursos.
PROPOSTA DE ENCAMINHAMENTO
8.	Ante o exposto, submetem-se os autos à consideração superior, propondo-se, com fundamento no art. 48 da Lei 8.443/1992, c/c os artigos 285 e 286, parágrafo único, do RI/TCU: 
	a) conhecer dos pedidos de reexame interpostos e, no mérito, negar-lhes provimento;
	b) cientificar os recorrentes e os demais interessados do acórdão que vier a ser prolatado, ressaltando-se que o relatório e o voto que o acompanharem podem ser consultados no endereço www.tcu.gov.br/acordaos, no dia seguinte ao de sua oficialização."
É o relatório.

8.1. Matthaus Henrique de Gois Ferreira (10.235/OAB-RN) e outros, representando Ronaldo Alves do Amaral.

Procuradora-Geral Cristina Machado da Costa e Silva.

PESSOAL. APOSENTADORIA. PEDIDO DE REEXAME CONTRA DECISÃO QUE CONSIDEROU ILEGAIS APOSENTADORIAS COM A PARCELA ALUSIVA AO PERCENTUAL DE 3,17%. CONHECIMENTO. ELEMENTOS RECURSAIS INSUFICIENTES PARA ALTERAR O JUÍZO PELA ILEGALIDADE DAS CONCESSÕES. CIÊNCIA.

APOSENTADORIA (APOS)

Secretaria de Recursos (SERUR); Secretaria de Fiscalização de Pessoal (SEFIP).

Trata-se de pedido de reexame interposto pelos srs. Roberto Hugo Bielschowsky e Ronaldo Alves do Amaral, ex-servidores da Universidade Federal do Rio Grande do Norte, contra o Acórdão 1443/2019-TCU-Primeira Câmara, que considerou ilegais seus atos de aposentadoria em razão do pagamento de rubrica alusiva ao percentual de 3,71% (oriundo da implantação da URV, relativa ao reajuste deferido no mês de janeiro de 1995) . 
2. Os interessados Roberto Hugo Bielschowsky e Ronaldo Alves do Amaral aposentaram-se no cargo de Professor de 3º Grau em 16/5/2016 e 24/2/2015, respectivamente.
3. Entendo que a matéria foi examinada corretamente pela Serur, motivo pelo qual adoto a instrução da unidade técnica como razão de decidir, por seus próprios fundamentos.
4. Nada obstante, entendo pertinente tecer algumas considerações adicionais.
5. A manutenção em destacado nos proventos de vantagens alusivas a planos econômicos, imunes de compensação por novas estruturas remuneratórias, além de ensejar pagamentos em duplicidade, desnaturando as respectivas sentenças judiciais, ofende o princípio da reserva legal para fixação dos vencimentos do funcionalismo.
6. Tal posicionamento já está consolidado no âmbito do Poder Judiciário, como ilustra o voto do Ministro Luiz Fux, do STF, proferido nos autos do Mandado de Segurança 31.002/DF (DJE 192, de 30/9/2013) :
 "A análise da questão versada no presente writ quanto à existência de direito à manutenção de parcelas asseguradas por decisão judicial trânsita revela que os órgãos da Administração Pública não podem elastecer os efeitos da coisa julgada, de maneira que sejam perpetuadas vantagens pecuniárias asseguradas por servidores mediante decisão judicial lavrada em contexto fático específico.
O Acórdão 5352/2009-TCU-Segunda Câmara considerou ilegais os atos de concessão de aposentadoria de diversos servidores do Ministério da Agricultura, Pecuária e Abastecimento, em razão do pagamento de parcelas judiciais decorrentes de planos econômicos, e determinou ao Ministério da Agricultura, Pecuária e Abastecimento que fizesse cessar o pagamento de percentuais oriundos de sentenças judiciais cujo suporte fático de aplicação já tenha exaurido.
A referida decisão teve como escopo evitar o pagamento da parcela dos 84,32% por tempo superior ao que previsto e permitido pelo Poder Judiciário, o que está em conformidade com o nosso ordenamento jurídico.
A determinação judicial de incorporação dos 84,32% não a concedeu com um caráter ad aeternum, devendo ser suprimida a partir do momento em que absorvida por uma reestruturação de carreira. Rejeito, assim, o argumento aduzido pela impetrante segundo o qual existe direito adquirido à manutenção de parcelas de remuneração. O servidor público está sujeito à alteração do seu regime de remuneração, não podendo, apenas, sofrer redução na sua remuneração bruta.
 (...) 
Diante da possibilidade de modificação da estrutura remuneratória de uma carreira, até mesmo parcelas concedidas judicialmente sob a égide do regime jurídico antigo poderão ser eliminadas, devendo ser absorvidas na hipótese de uma reestruturação.
Nesse contexto, caso os servidores pudessem manter todas as vantagens pecuniárias do regime anterior no novo regime, incluídas as calcadas em pronunciamentos judiciais, restariam eles situados em posição privilegiada. É que as vantagens do regime antigo seriam mescladas com as do novo, possibilitando, até mesmo, a criação de remunerações acima do que poderia ser aceitável do ponto de vista da moralidade. Além disso, as parcelas remuneratórias do regime anterior nunca seriam suprimidas, e as novas seriam acrescidas, o que inviabilizaria, do ponto de vista de controle orçamentário, toda e qualquer alteração quanto ao aspecto remuneratório da carreira dos servidores.
Em se tratando, tal como na hipótese dos autos, de relação originária de natureza continuativa, incide o preceito do art. 471 do CPC, que permite a alteração do que transitou em julgado em razão de modificação no estado de direito. Modificações fáticas e jurídicas permitem uma alteração dos efeitos da coisa julgada e podem acarretar a supressão de parcelas reconhecidas judicialmente.
 (...) 
Cumpre, outrossim, rememorar que a coisa julgada tem sua eficácia temporal vinculada, sobremaneira, pela cláusula rebus sic stantibus. Tal cláusula impõe que a força vinculativa das sentenças judiciais, notadamente as que tratam de relações jurídicas com efeitos prospectivos, permanece enquanto se mantiverem íntegras as situações de fato e de direito que lhe deram amparo no momento da sua prolação. 
 (...) 
Em outras palavras, relações jurídicas materiais que têm por objeto obrigações homogêneas de trato sucessivo (i.e., prestações periódicas e renováveis de tempos em tempos) admitem flexibilização de seu conteúdo, e mais, independentemente do ajuizamento de ação rescisória.
De fato, não seria razoável imaginar o contrário. Caso uma sentença judicial pudesse cristalizar determinada relação jurídica continuativa no tempo, os jurisdicionados teriam incentivos para ajuizar ações com o simples propósito de congelar o estado de fato ou de direito num dado instante, evitando que possíveis modificações futuras viessem a agravar sua posição jurídica.
Com efeito, a perda da eficácia da sentença judicial transitada em julgado por força de modificações no contexto fático-jurídico em que produzida - como as inúmeras leis que reestruturaram as carreiras dos servidores públicos federais e fixaram novos regimes jurídicos de remuneração -, não implica, per se, violação à garantia fundamental da coisa julgada (CRFB, art. 5º, XXXVI) . Nessa esteira, não atenta contra a coisa julgada a superveniente alteração do estado de direito, desde que, frise-se, a nova norma jurídica tenha eficácia ex nunc, sem efeitos retroativos.
 (...) 
In casu, o suporte fático ensejador da incorporação dos 84,32% desapareceu, na medida em que inúmeros reajustes gerais ocorreram posteriormente e aumentaram os vencimentos básicos dos servidores públicos federais, absorvendo, assim, as parcelas relativas aos planos econômicos.
Dessume-se, assim, do exposto que a impetrante não faz jus à manutenção perene da parcela de remuneração pretendida.
Pelo exposto, denego a segurança  (art. 205 do Regimento Interno do Supremo Tribunal Federal) " (os destaques não constam do original) .
7. Nessa linha foi a deliberação da Suprema Corte em repercussão geral, cuja tese fixada especificamente sobre a URV transcrevo:
"I - Ao editar a Lei 8.880/1994, a União legislou sobre o sistema monetário e exerceu a sua competência prevista no art. 22, VI, da Constituição de 1988. Assim, qualquer lei, seja ela estadual ou municipal, que discipline a conversão da moeda Cruzeiro Real em URV no que tange à remuneração de seus servidores de uma forma incompatível com a prevista na Lei nº 8.880/94 será inconstitucional, mormente quando acarretar redução de vencimentos;
II - O término da incorporação, na remuneração do servidor, do percentual devido em razão da ilegalidade na conversão de Cruzeiros Reais em URV deve ocorrer no momento em que a carreira do servidor passa por uma restruturação remuneratória" (RE 561.836/RN, Dje 10/2/2014; ênfase acrescentada) .
8. Essa decisão, de caráter vinculante, pretende impedir que se combine vantagens de regimes jurídicos distintos, algo que sempre foi repelido pela Corte Constitucional, como exemplifica a ementa da decisão proferida no RE 384.876, da relatoria do Ministro Sepúlveda Pertence:
"EMENTA: Serventuário da Justiça do Estado do Rio Grande do Norte: aplicação de lei local (LC est. 212/01) , que determinara nova fórmula de cálculo dos vencimentos dos membros do Ministério Público, aos quais são atrelados os do recorrido, Escrivão aposentado: pretensão à preservação de gratificação de 20% percebida anteriormente à nova lei: inexistência de violação do direito adquirido e da irredutibilidade de vencimentos: inconstitucionalidade do § 1º do artigo 29 da Constituição estadual, do qual derivara o acréscimo questionado, declarada pelo Supremo Tribunal no julgamento da ADIn 1730 (Moreira, DJ 7.3.2003) . 
1. Não tem o servidor público direito adquirido à manutenção de determinado regime de composição de vencimentos ou proventos; o que a Constituição lhe assegura é a irredutibilidade deles; garantia respeitada sempre que, da aplicação do novo sistema legal, não advenha decréscimo da soma total da remuneração paga. 
2. Incontroverso, que, em função da lei nova, os proventos totais do servidor não sofreram diminuição, mas, ao contrário, experimentaram elevação, deferir a preservação do acréscimo de 20% sobre os novos proventos, já superiores ao total anteriormente percebido, seria possibilitar, contra os princípios, o somatório de vantagens de regimes diversos."
9. A tabela seguinte mostra a evolução da remuneração dos servidores, que comportaria plenamente a absorção da rubrica judicial no momento de sua aposentadoria.
Evolução da estrutura remuneratória dos recorrentes entre 2012 e a aposentadoria
	Rubricas
	Sr. Ronaldo A. do Amaral
	Sr. Roberto H.Bielschowsky

		Jan 2012
	Marc 2013
	Fev 2015
	Jan 2012
	Marc 2013
	Mai 2016

	Venc Básico
	2.533,72
	5.625,24
	5.923,92
	2.758,25
	5.635,45
	6.454,52

	ATS
	582,75
	1.350,05
	1.421,74
	579,23
	1.183,44
	1.355,44

	RT
	4250,33
	6.987,79
	7.680,58
	6815,21
	7.204,30
	9.009,93

	Gemas
	1.129,25
			1.130,08
		
	Total 
	8.496,05
	13.963,08
	15.026,24
	11.282,77
	14.023,19
	16.819,89

	Aumento acumulado
	-
	5.467,03
	6.530,19
	-
	2.740,42
	5.537,12

	Dec. Jud.
	96,99
	96,99
	96,99
	122,57
	122,57
	122,57

10. Claro está, portanto, que os aumentos concedidos à carreira do magistério superior, apenas no período considerado (ou seja, excluindo-se, por exemplo, os aumentos concedidos por força da Lei 11.784/2008) foram em muito superiores à perda salarial ocorrida em 1995 e, frise, já reparados pela Medida Provisória 2.225/2001.
Diante do exposto, acolho os pareceres e VOTO por que o Tribunal adote a deliberação que ora submeto a este colegiado.
TCU, Sala das Sessões Ministro Luciano Brandão Alves de Souza, em 3 de setembro de 2019.
BENJAMIN ZYMLER 
Relator